臺灣高雄地方法院刑事判決　　　　　　　　　　　　　　九十一年度自字第三五號
　　自　訴　人　丁○○○
　　自訴代理人　己○○
　　被　　　告　丙○○
右列被告因偽造文書等案件，經自訴人提起自訴，甲○判決如左：
    主  文
丙○○連續行使偽造私文書，足以生損害於他人，處有期徒刑伍月，如易科罰金，以
佰元折算壹日。
如附表一所示「國泰人壽保險股份有限公司保單借款借據／保單借款規約」伍紙上偽
造之「丁○○○」署押拾枚，如附表二所示「保險契約內容變更申請書」壹紙上偽造
之「戊○○」署押貳枚、印文貳枚，未扣案之偽造「戊○○」印章壹枚，均沒收。
    事  實
一、丙○○為國泰人壽保險股份有限公司（以下簡稱國泰人壽公司）之業務員，負責
    招攬保險等工作，而丁○○○、戊○○母女則以其等為要保人，參加如附表一、
    二所示之人壽保險。緣丙○○曾於民國八十九年間受丁○○○之託，以如附表一
    編號３所示之保單向國泰人壽公司質押借款新台幣（以下同）五萬九千元，而持
    有該保單，復因丁○○○於九十年四、五月間，將匯通商業銀行0000000
    000000000號帳戶存摺、印章，交其代為領款繳納保費，而持有該存摺
    、印章，且其因遭他人倒會，經濟情況陷於困境，乃思以丁○○○、戊○○之保
    單質押借款籌措財源，竟基於行使偽造私文書及意圖為自己不法所有之概括犯意
    ，先於如附表一編號３所示之時地、方法，偽造「國泰人壽保險股份有限公司保
    單借款借據／保單借款規約」一紙，並在其上「簽名處欄」偽造丁○○○署押一
    枚，復將丁○○○之印章交予不知情之乙○○，委由乙○○在「要保人欄」偽造
    丁○○○署押一枚、盜用丁○○○印文一枚，完成該借款借據，並持向國泰人壽
    公司行使，致國泰人壽公司辦理保單借款之人員陷於錯誤，而同意借款，並將六
    萬一千二百五十元（已扣除原借款五萬九千元之利息七百五十元）匯入丁○○○
    前開帳戶，丙○○再將該款項領出，供為己用，足以生損害於丁○○○及國泰人
    壽公司；丙○○復於九十年七月間某日，向丁○○○謊稱要更換保單以獲得更大
    之保障，丁○○○未查，乃在高雄市○○區○○街七十四號丙○○住處，將其餘
    四張保單交予丙○○，丙○○再基於同前犯意，因其中0000000000號保單要保人
    為戊○○，無法以丁○○○名義質押借款，乃先於不詳時地，委由不知情之成年
    刻印人員，偽造「戊○○」印章一枚，再連續於如附表一（除編號３外）、二所
    示時地、方法，將丁○○○、「戊○○」印章交予不知情之乙○○，由乙○○偽
    造「保險契約內容變更申請書」一紙，並在其上之「原要保人簽章欄」、「被保
    險人簽章欄」偽造戊○○署押各一枚、印文各一枚，在「新印鑑欄」盜用丁○○○印文一枚，偽造「國泰人壽保險股份有限公司保單借款借據／保單借款規約」
    四紙，並在其上之「簽名處欄」、「要保人欄」偽造丁○○○署押各四枚，在「
    簽名處欄」、「要保人欄」盜蓋丁○○○印文三枚、四枚，完成該借款借據、變
    更申請書，並持向國泰人壽公司行使，致國泰人壽公司辦理保單借款之人員陷於
    錯誤，而同意借款，並將四十九萬八千元匯入丁○○○前開帳戶，丙○○再將該
    款項領出，供為己用，足以生損害於丁○○○、戊○○及國泰人壽公司。
二、案經丁○○○提起自訴。
    理  由
一、訊據被告丙○○固坦承有於前揭時地辦理如附表一、二所示之保單借款、保險契
    約內容變更申請，並將保單借款所得領出花用，惟矢口否認有偽造文書等犯行，
    辯稱：「這些保單借款、變更要保人名義，都是經過丁○○○同意，伊雖有欠丁○○○一百多萬元，但保單借款的錢是丁○○○同意借給伊的」云云。惟查，右
    揭犯罪事實，業據自訴人丁○○○指述綦詳，並經被害人戊○○於九十一年六月
    十日甲○審理時到庭指述並未同意被告變更保單要保人，且變更申請書上之「戊○○」印文非其所有等語，且證人林金真於同日亦證稱：「九十年七月份伊到丙○○家，有看到丁○○○拿保單給丙○○，丙○○說要改新保單，這樣保障比較
    好」等語在卷，又經甲○向國泰人壽公司調取如附件一、二所示之「國泰人壽保
    險股份有限公司保單借款借據／保單借款規約」、「保險契約內容變更申請書」
    ，此有該公司九十一年二月四日國壽字第九一０二００三三號、九十一年三月十
    八日國壽字第九一０三０二九一號函所附借款借據五紙、申請書一紙附卷可憑，
    而被告亦不否認其上之「丁○○○」及「戊○○」之署押、印文，為其所自為，
    或委由證人乙○○書立、蓋用，此亦經證人乙○○於九十一年五月二十日甲○審
    理時證述明確，再者，參酌被告自承不包括本件保單借款，前已積欠自訴人近二
    百萬元債務，並有其所簽立之一百萬元本票影本在卷可稽，則衡情，被告既已積
    欠自訴人高額債務，以被告與自訴人無任何親誼，自訴人豈有再以其自己名義向
    國泰人壽公司借款，或甚至以變更要保人名義之方式借款，而供被告花用之理，
    應認自訴人、被害人戊○○及證人林金真之指（證）述可信，被告前開辯解為圖
    卸刑責之詞，炯不足採。是本件事證已明，被告犯行洵堪認定。
二、核被告所為，係犯刑法第二百十六條、第二百十條之行使偽造私文書罪、第三百
    三十九條第一項之詐欺取財罪。被告利用不知情之乙○○為偽造私文書、不知情
    之成年刻印人員為偽造「戊○○」印章之行為，均係間接正犯。被告偽造「丁○○○」、「戊○○」署押、盜用「丁○○○」印章、偽造「戊○○」印章、印文
    之行為，均屬偽造前開「國泰人壽保險股份有限公司保單借款借據／保單借款規
    約」、「保險契約內容變更申請書」私文書之階段行為，其後持之以行使，偽造
    私文書之低度行為又為行使之高度行為所吸收，均不另論罪。被告先後多次行使
    偽造私文書、詐欺取財行為，均各時間緊接、手法相同，均各觸犯構成要件相同
    之罪，顯均係基於概括犯意反覆而為，均為連續犯，均依刑法第五十六條規定以
    一罪論，並加重其刑。被告以行使偽造私文書之方法達詐欺取財之目的，所犯二
    罪間有牽連關係，依刑法第五十五條後段規定，從一重之行使偽造私文書罪處斷
    。爰審酌被告詐得款項高達五十五萬九千二百五十元，對自訴人、被害人戊○○
    及國泰人壽公司造成損害，犯後復飾詞卸責，惟尚無前科，此有台灣高等法院被
    告全國前案紀錄表在卷可憑，及犯罪之動機、手段等一切情狀，量處如主文所示
    之刑，並諭知易科罰金之折算標準條。又如附表一所示「國泰人壽保險股份有限
    公司保單借款借據／保單借款規約」五紙、附表二所示「保險契約內容變更申請
    書」一紙，雖均已交付國泰人壽公司，而非被告所有，惟其上有偽造之「丁○○○」署押十枚、「戊○○」署押二枚、印文二枚，另偽造之「戊○○」印章一枚
    ，雖未扣案，惟亦無證據證明已滅失，均依刑法第二百十九條規定宣告沒收。
據上論斷，應依刑事訴訟第三百四十三條、第二百九十九條第一項前段，刑法第五十
六條、第二百十六條、第二百十條、第三百三十九條第一項、第五十五條、第四十一
條第一項、第二百十九條，罰金罰鍰提高標準條例第一條前段、第二條，判決如主文
。
中      華      民      國    九十一    年      七      月     十九     日
                                臺灣高雄地方法院刑事第一庭
                                    法  官  曾  逸  誠
右正本證明與原本無異。
如不服本判決，應於判決送達後十日內，向甲○提出上訴狀。
                                    書記官  張  金  蘭
中    華    民    國      九十一      年      七      月      二十四    日
附表一：
┌──┬─────┬──────┬─────┬────┬────┬───┐
│編號│國泰人壽股│(1)要保人    │保單借款日│詐得金額│偽造之署│備  註│
│    │份有限公司│(2)被保險人  │期        │(新台幣)│押、盜用│      │
│    │保單借款借│(3)保單號碼  │地點      │        │之印文  │      │
│    │據／保單借│            │          │        │        │      │
│    │款規約（序│            │          │        │        │  │
│    │號）      │            │          │        │        │      │
├──┼─────┼──────┼─────┼────┼────┼───┤
│    │006751    │(1)丁○○○  │九十年八月│十一萬六│丁○○○│委由不│
│ １ │          │(2)丁○○○  │二日      │千元    │署押二枚│知情之│
│    │          │(3)0000000000│高雄市四維│        │、印文二│乙○○│
│    │          │            │四路七號五│        │枚      │填寫蓋│
│    │          │            │樓        │        │        │印    │
├──┼─────┼──────┼─────┼────┼────┼───┤
│ ２ │006753    │(1)丁○○○  │九十年八月│十四萬七│丁○○○│委由不│
│    │          │(2)丁○○○  │二日      │千元    │署押二枚│知情之│
│    │          │(3)0000000000│高雄市四維│        │、印文一│乙○○│
│    │          │            │四路七號五│        │枚      │填寫蓋│
│    │          │            │樓        │        │        │印    │
│    │          │  │          │        │        │      │
├──┼─────┼──────┼─────┼────┼────┼───┤
│ ３ │005004    │(1)丁○○○  │九十年六月│六萬一千│丁○○○│委由不│
│    │          │(2)莊坤儒    │二十六日  │二百五十│署押二枚│知情之│
│    │          │(3)0000000000│高雄市四維│元（已扣│、印文一│乙○○│
│    │          │            │四路七號五│除原五萬│枚      │填寫蓋│
│    │          │            │樓        │九千元之│        │印（規│
│    │          │            │          │利息七百│        │約部分│
│    │          │            │          │五十元）│        │）    │
├──┼─────┼──────┼─────┼────┼────┼───┤
│ ４ │006718    │(1)丁○○○  │九十年八月│十一萬八│丁○○○│委由不│
│    │          │(2)戊○○    │二日      │千元    │署押二枚│知情之│
│    │          │(3)0000000000│高雄市四維│        │、印文二│乙○○│
│    │          │            │四路七號五│        │枚      │填寫蓋│
│    │          │            │樓        │        │        │印    │
├──┼─────┼──────┼─────┼────┼────┼───┤
│ ５ │006752    │(1)丁○○○  │九十年八月│十一萬七│丁○○○│委由不│
│    │          │(2)莊淵讚    │二日      │千元    │署押二枚│知情之│
│    │          │(3)0000000000│高雄市四維│        │、印文二│乙○○│
│    │          │            │四路七號五│        │枚      │填寫蓋│
│    │          │            │樓        │        │        │印    │
│    │          │            │          │        │        │      │
└──┴─────┴──────┴─────┴────┴────┴───┘
附表二：
┌──┬─────┬──────┬─────┬────┬────┬───┐
│編號│國泰人壽股│(1)原要保人  │申請變更日│偽造之印│偽造之署│備  註│
│    │份有限公司│(2)變更後之要│期        │文      │押、偽造│      │
│    │保險契約內│  保人      │地點      │        │（盜用）│      │
│    │容變更申請│(3)保單號碼  │          │        │之印文  │      │
│    │書（編號）│            │          │        │        │      │
├──┼─────┼──────┼─────┼────┼────┼───┤
│    │Ａ00000000│(1)戊○○    │九十年八月│戊○○印│戊○○署│委由不│
│ １ │8         │(2)丁○○○  │二日      │文二枚  │押二枚、│知情之│
│    │          │(3)0000000000│高雄市四維│        │戊○○印│乙○○│
│    │          │            │四路七號五│        │文二枚、│填寫蓋│
│    │          │            │樓        │        │丁○○○│印    │
│    │          │            │          │        │印文一枚│      │
└──┴─────┴──────┴─────┴────┴────┴───┘
附錄法條：
刑法第二百十條：
偽造、變造私文書，足以生損害於公眾或他人者，處五年以下有期徒刑。
刑法第二百十六條：
行使第二百十條至第二百十五條之文書者，依偽造、變造文書或登載不實事項或使登
載不實事項之規定處斷。
刑法第三百三十九條：
意圖為自己或第三人不法之所有，以詐術使人將本人或第三人之物交付者，處五年以
下有期徒刑、拘役或科或併科一千元以下罰金。
以前項方法得財產上不法之利益或使第三人得之者，亦同。
前二項之未遂犯罰之。
